【裁判字號】    97,重上,373
【裁判日期】    971105
【裁判案由】    拆屋還地等
【裁判全文】
臺灣高等法院民事判決                 97年度重上字第373號
    上  訴  人  癸○○
                戊○○○
                壬○○
                庚○○
                丙○○
    共      同
    訴訟代理人  甲○○
    上  訴  人  辛○○○
                己○○
                丁○○
    共      同
    訴訟代理人  黃炳飛律師
    被上訴  人  臺灣省桃園農田水利會
    法定代理人  乙○○
    訴訟代理人  葉滄燁律師
上列當事人間請求拆屋還地事件，上訴人對於中華民國97年6月6
日臺灣板橋地方法院96 年度重訴字第511號第一審判決提起上訴
，本院於97年10月22日言詞辯論終結，判決如下：
    主  文
上訴駁回。
第二審訴訟費用由上訴人負擔。
    事實及理由
一、被上訴人主張：緣坐落台北縣中和市○○段第366、372、37
    3、374、375、376地號等6筆土地為 被上訴人所有之大安圳
    幹線東支線南港分線水路地，而灌溉事業設施範圍由興辦人
    劃定報主管機關核定公告後，禁止為妨礙灌溉設施安全之行
    為；排注廢污水或引取圳路用水，於埤池或圳路設施上或其
    界限內施設建造物，非經主管機關核准不得為之；河川區域
    內，禁止建造工廠或房屋，分別為水利法第63條之3第1項第
    7款、第2項及第78條第1項第4款定有明文。上訴人癸○○、
    戊○○○、壬○○、辛○○○等人均未經被上訴人同意，渠
    等所有未經保存登記之建物占用被上訴人之系爭土地（各人
    所有建物之門牌、占用土地地號及面積詳如附表所示）；其
    中編號第三項房屋出租予上訴人庚○○、丙○○，編號第四
    項房屋出租予人己○○、丁○○，均妨害被上訴人就系爭土
    地所有權之行使。 爰依民法第767條規定及不當得利之法律
    關係，請求上訴人庚○○、丙○○、己○○、丁○○自各該
    建物遷出，上訴人癸○○、戊○○○、壬○○、辛○○○拆
    屋還地及給付自91年10月31日起至96年10月31日止按系爭土
    地申報地價10%計算之不當得利， 並願供擔保請准宣告假執
    行等情。
    原審判決：(一)上訴人庚○○、丙○○應自附表編號三所示建
    物遷出，上訴人己○○、丁○○應自附表編號四所示建物遷
    出；(二)上訴人癸○○、戊○○○、壬○○、辛○○○應分別
    將各自所有占用被上訴人土地之門牌建物拆除，返還該部分
    土地予被上訴人並給付不當得利予被上訴人（建物門牌、占
    用土地之地號及面積、不當得利之金額及法定利息，詳如附
    表各欄所示），被上訴人其餘之訴駁回；並依聲請定准免假
    執行之擔保金額。
二、被上訴人就原審駁回部分並未聲明不服，在本審補充意旨略
    以：(一)系爭土地為公有公共用地，具有不融通性，未經主管
    機關核准變更地目前，被上訴人無法任意處分。上訴人無權
    占用之土地面積多達135.69平方公尺，均係水利用地，原供
    水利灌溉溝渠之用，則上訴人無權占有系爭土地不僅侵害被
    上訴人之權利，更有損公眾利益與公共安全，故被上訴人要
    求上訴人拆屋還地，並非權利濫用。(二)上訴人癸○○、戊○
    ○○所有房屋雖原係渠等父親向他人購買，惟房屋及土地乃
    不同之不動產，渠等並未舉證證明建物興建之初已經被上訴
    人同意占用系爭土地，則該建物占用被上訴人所有系爭土地
    ，仍屬無權占用。(三)上訴人辛○○○之建物乃三樓磚造建築
    ，並出租予他人營商，倘系爭建物為有安全顧慮之危險建物
    ，豈有人敢承租？現今營建技術進步，拆除時絕無導致整棟
    建物塌陷之可能。 (四)民法第796條前段規定之旨意在於：限
    制興建房屋時，鄰地所有人明知其越界而不出面阻止其動工
    興建，俟建築完成後，始請求移去或變更建築物而言，則鄰
    地所有人於越界建築房屋完成後，始知其越界情事並無適用
    。上訴人辛○○○並未舉證說明被上訴人於建築物興建時即
    知越界之情事， 自無民法第796條前段規定之適用。並聲明
    ：上訴駁回。
三、上訴人癸○○、戊○○○、壬○○、庚○○、丙○○則以：
    (一)上訴人癸○○、戊○○○所有房屋均係渠等父親楊文正於
    61年6月28 日向訴外人林呂鑾購買，買賣契約仍在，購買後
    維持現狀迄今，並無擴建、改建或重建情事，則渠等使用土
    地有法律上之原因，被上訴人並未說明其有任何損害可言。
    (二)系爭土地重測時，土地所有權人應在通知日期至現場配合
    重測工作，則被上訴人必於90年10月間在系爭土地重測時即
    知悉其所有土地被越界占用之事實，並未向上訴人異議，則
    依民法第796 條前段規定不得請求拆屋還地。(三)本件系爭土
    地為廢水地，拆除後無法做任何使用，相較於上訴人之房屋
    位於中和市行政經濟中心，拆除後將損及全部建築物之經濟
    價值，使上訴人蒙受巨大損失，且有倒塌之虞，況上訴人願
    向被上訴人購買系爭土地，被上訴人竟不願出賣，被上訴人
    顯有權利濫用及損害他人權益之情事。(四)系爭土地之地目為
    「水」，非供建築使用之土地， 應無土地法第105條、第97
    條之適用等語抗辯。並聲明：(一)原判決關於不利於上訴人癸
    ○○、戊○○○、壬○○、庚○○、丙○○部分廢棄。(二)上
    開廢棄部分，被上訴人在在第一審之訴及假執行之聲請均駁
    回。(三)如受不利判決，願供擔保請准宣告免為假執行。
四、卷附97年6月26 日上訴狀已載明上訴人為辛○○○、己○○
    、丁○○，惟己○○、丁○○漏未簽名蓋章（本院卷第15及
    15-1頁），其後上訴人己○○及丁○○業已補正（本院卷第
    68頁），則該二人之上訴仍為合法，先予敘明。
    上訴人辛○○○、己○○、丁○○均不否認占用被上訴人所
    有系爭土地之事實，惟辯稱：(一)系爭土地雖為水利地，然係
    廢棄之水利地，數十年不作灌溉用途，上訴人辛○○○占用
    系爭土地已數十年，並為被上訴人知情，惟從未主張權利，
    今率爾請求拆屋還地，難謂適法，亦不符公共利益。(二)上訴
    人辛○○○所有房屋已30多年，建物老舊不堪，與鄰屋間之
    防火巷亦阻塞，若拆除房屋後半部必使整棟樓塌陷，致生公
    共危險。系爭374、375等地號土地為畸零地，無法單獨建築
    ，參以鄰地（中和段389地號）由被上訴人於69年9月10日出
    賣予中國第一鋼纜廠，當時地目亦為「水」，可見被上訴人
    拒絕上訴人辛○○○之申購，實有損害他人為目的。(三)上訴
    人己○○、丁○○因承租而占用上訴人辛○○○所有連城路
    55號建物，被上訴人既已訴請上訴人辛○○○返還，無另行
    請求上訴人己○○、丁○○遷出之必要云云。聲明：(一)原判
    決關於第三、四、五、六項廢棄。(二)上開廢棄部分，被上訴
    人在第一審之訴及假執行之聲請均駁回。
五、兩造不爭執之事實：
  (一)坐落台北縣中和市○○段366、372、373、374、375、376等
    地號土地為被上訴人所有，權利範圍均為全部，有土地登記
    謄本可稽（原審卷(一)第6-11頁）
  (二)上訴人癸○○、戊○○○、壬○○、辛○○○各自所有未經
    登記之建物門牌，占用被上訴人所有系爭土地之位置及面積
    （詳如附表所示），經原審會同地政事務所人員至現場履勘
    及測量明確，其中上訴人壬○○將其所有如附表編號三之連
    城路57號房屋出租予上訴人庚○○、丙○○經營「大業角鋼
    鐵櫃行」，上訴人辛○○○將其所有如附表編號四之連城路
    55號房屋房屋出租予上訴人己○○、丁○○經營免洗餐具店
    ，有勘驗筆錄、原判決後附之複丈成果圖及面積計算表足憑
    （原審卷(一)123-126、133頁），並有大業角鋼鐵櫃行之營利
    事業登記資料（原審卷(二)第31-1），復為上訴人所不爭執。
六、本件重點爭點在於：
  (一)被上訴人請求上訴人癸○○、戊○○○、壬○○、辛○○○
    拆屋還地，有無理由？
    1.上開上訴人之所有建物占用被上訴人所有之系爭土地，有
      無正當權源？
    2.被上訴人有無濫用權利情事或因知悉越界建築情事，而不
      得請求上訴人癸○○、戊○○○、壬○○、辛○○○拆屋
      還地？
  (二)被上訴人請求上訴人庚○○、丙○○、己○○、丁○○自系
    爭建物遷出，有無理由？
  (三)被上訴人依不當得利之法律關係，請求上訴人癸○○、戊○
    ○○、壬○○、辛○○○分別給付不當得利，有無理由？
七、被上訴人請求上訴人癸○○、戊○○○、壬○○、辛○○○
    拆屋還地，有無理由？
  (一)查被上訴人所有之系爭土地上，遭上訴人癸○○、戊○○○
    、壬○○、辛○○○各自所有建物占用，門牌、占用之土地
    地號及面積詳如附表各欄所示，並為上訴人所不爭執，則上
    開上訴人確有占用被上訴人之系爭土地，妨害被上訴人就系
    爭土地行使所有權能之情事。
  (二)上開上訴人之所有建物占用被上訴人所有之系爭土地，有無
    正當權源？
    1.上訴人癸○○、戊○○○辯稱：其等所有房屋乃父親楊文
      正於61 年6月28日向訴外人林呂鑾購買，買賣契約仍在，
      房屋購買後維持現狀迄今，渠等使用土地有法律上原因云
      云，固提出契稅繳納通知書、契約書為憑（原審卷(一)第11
      1-112頁）。惟按土地及土地上之建物， 分別為獨立之不
      動產，倘地上建物所有人無權占用第三人所有之基地，則
      地上建物之受讓人即使合法受讓該地上物之占有，然非謂
      其對基地之無權占有即變為合法占有，基地所有人依法自
      得以地上建物所有人或受讓人無權占有基地之法律關係，
      請求地上建物所有人或受讓人自建物占用之基地遷出，交
      還基地，最高法院86年度台上字第1464號判決意旨可供參
      考。上訴人癸○○、戊○○○提出之上開契稅繳納通知書
      及契約書要僅記載房屋買賣之情，無從執作渠等占用系爭
      土地之正當權源。另上訴人壬○○、辛○○○亦未提出任
      何積極證據，自難認為渠等占用被上訴人所有系爭土地有
      正當權源。
    2.上訴人辯稱：系爭土地於90年10月間重測，被上訴人應已
      知悉所有土地被越界占用之事實，並未向渠等異議，則依
      民法第796條前段規定不得請求拆屋還地一節。 按土地所
      有人建築房屋逾越疆界者，鄰地所有人如知其越界而不即
      提出異議，不得請求移去或變更其建築物， 為民法第796
      條前段所明定。本規定之旨趣在於：土地所有人在建築房
      屋如有逾越疆界之時，鄰地所有權若知其越界，應即提出
      異議，阻止動工興建，若不即時提出異議，俟該建築完成
      後，始請求或變更其建築物，則土地所有人未免損失過鉅
      ，姑無論鄰地所有人是否存心破壞、有意為難，而於社會
      經濟亦必大受影響，故為法所不許，在此主張鄰地所有人
      知其越界而不即提出異議者，應就此項事實負舉證之責任
      ，有最高法院45 年台上字第931號判例足供參照。查上訴
      人癸○○、戊○○○、上訴人壬○○之被繼承人楊文正均
      係於61年11月22 日、上訴人辛○○○於63年12月4日各自
      買受附表所示門牌之房屋及坐落基地，業據渠等於板橋地
      方法院檢察署95 年度偵字第26173號偵查中提出登記謄本
      足憑（該偵卷第87-93頁）， 上開房屋自買受迄今並未變
      更，有部分坐落於被上訴人所有系爭土地上，係當時興建
      時即有越界占用被上訴人所有土地建築之情事，惟上訴人
      並未舉證證明被上訴人於房屋興建時即有明知越界建築而
      不即提出異議之情事，徒以系爭土地曾於69年間分割、90
      年間重測作為被上訴人知悉上訴人房屋占用土地之據，仍
      與前述民法第796條前段要件有所未合， 是上訴人上開辯
      解，自無可採。
    3.上訴人又以：系爭土地雖為水利地，然數十年未作為灌溉
      之用，被上訴人知悉上訴人之占用，均未異議，被上訴人
      之請求對其無益，徒使上訴人受鉅大損害，悍然拒絕上訴
      人之承買或承租，有權利濫用及侵害上訴人權益云云置辯
      。然按權利之行使，不得以損害他人為主要目的，為民法
      第148條所明定； 民法上權利之行使構成權利濫用者，須
      行使權利者主觀上專以損害他人為主要目的，即客觀上因
      權利行使取得利益與他人所受損害不相當，始足當之，行
      使權利者主觀上若非專以損害他人為主要目的時，縱因權
      利之行使致影響相對人之利益時，亦難認係權利濫用。查
      被上訴人為系爭土地之所有權人，編定為大安圳幹線東南
      港分線水路，因上訴人所有房屋有部分坐落於被上訴人所
      有系爭土地，致須繳納地價稅，業據被上訴人之人員彭淑
      芬於偵查中陳述明確（上開偵卷第67頁，影本附於本院卷
      第92頁），則系爭土地現實上遭上訴人占用，被上訴人並
      未享受土地之使用價值利益，卻需繳納地價稅，則其訴請
      上訴人拆屋還地，乃其行使所有權之權能，縱影響上訴人
      現實使用之利益，此乃無權占用他人土地者遭所有權人依
      法主張權利時所應容受之當然結果。況被上訴人所有系爭
      6筆土地之面積共計為280平方公尺（124.03+46.45+28.88
      + 26.69+26.95+27=280），遭上訴人占用之面積合計達13
      5.69平方公尺（29.39+ 21.52+23.45 +24.55+28.79+7.99
      =135.69 ），比例幾達一半；系爭土地為水利地並編定為
      大安圳幹線東南港分線水路，在未經變更廢止之前，仍應
      依水利法及其施行細則規定維持水路暢通，以維社會公益
      目的。另被上訴人就其所有土地是否出售，乃其所有權能
      之行使，他人本不得置喙，上訴人自無從強使被上訴人須
      將系爭土地出售予上訴人。是不論從權利本質、經濟目的
      、社會觀念而言，被上訴人請求上訴人拆屋還地乃權利之
      正當行使，自無權利濫用可言。且被上訴人就其所有財產
      另有「農田水利會會有非事業用不動產出租原則」，亦據
      提出該原則附卷（本院卷第100-101頁）， 上訴人不符該
      原則所定出租要件，被上訴人自無從將系爭土地出租予上
      訴人。此外，上訴人並未舉證證明被上訴人有任何舉動或
      特別情事，足以引起渠等之正當信任，自難以被上訴人於
      多年單純沈默逕認被上訴人不欲行使所有物返還請求權，
      而有權利失效之情形。至於上訴人陳述：拆除部分房屋，
      將危及全棟建築物，損及全部建築物之經濟價值云云，並
      未舉出任何證據以明，自無足取。
  (三)依上所陳，上訴人癸○○、戊○○○、壬○○、辛○○○所
    有房屋占用被上訴人系爭土地，均係無權占用，則被上訴人
    本於所有權人地位， 依民法第767條規定訴請上開上訴人將
    占用被上訴人所有系爭土地之部分建物拆除，並返還土地予
    被上訴人，洵屬正當，應予准許。
八、被上訴人請求上訴人庚○○、丙○○、己○○、丁○○自系
    爭建物遷出，有無理由？
    查上訴人壬○○將其所有連城路57號房屋出租予上訴人庚○
    ○、丙○○，上訴人辛○○○將其所有連城路55號房屋出租
    予上訴人己○○、丁○○，已如前陳，因上訴人壬○○、辛
    ○○○均係無權占用系爭土地，則上訴人庚○○、丙○○及
    己○○、丁○○基於租賃之法律關係，為自己而占用被上訴
    人所有之系爭土地，亦妨害被上訴人對系爭土地所有權能之
    行使，亦為無權占用。從而， 被上訴人依民法第767條規定
    ，訴請上訴人庚○○、丙○○自連城路57號房屋遷出，上訴
    人己○○、丁○○自連城路55號房屋遷出，有其必要，應予
    准許。
九、被上訴人依不當得利之法律關係，請求上訴人癸○○、戊○
    ○○、壬○○、辛○○○分別給付不當得利，有無理由？
  (一)按無權占有他人之土地，係侵害該土地所有人之所有權能，
    獲取占用使用土地相當於租金之利益，則土地所有權人自得
    依不當得利之法律關係，請求無權占用人給付相當於租金之
    損害。本件上訴人癸○○、戊○○○、壬○○、辛○○○等
    人各自所有房屋，無權占用被上訴人所有系爭土地而受有相
    當於租金之損害，則被上訴人依不當得利之法律關係，請求
    上訴人癸○○、戊○○○、壬○○、辛○○○給付自91年10
    月31日起至96年10月31日止相當於租金之利益，洵屬有據。
  (二)又城市地方房屋之租金，以不超過土地及其建築物申報總價
    年息10%為限，土地法第97條第1項定有明文，上開規定依同
    法第105條規定，於租用基地建築房屋準用之。 查系爭土地
    之地目雖為「水」，然坐落於台北縣中和市，為城市地方土
    地；水利地依法本不得建築房屋，然系爭土地遭以建築房屋
    方式無權占用，而上訴人癸○○、戊○○○、壬○○、辛○
    ○○就各該房屋原均作為自己住宅使用，嗣其中連城路57號
    房屋出租予上訴人庚○○、丙○○，另連城路55號房屋出租
    予上訴人己○○、丁○○，均作為商店使用，本應按照當地
    租賃行情計算相當於租金之損害，惟被上訴人願參照較低水
    準之前開土地法第105條、第97條第1項規定作為其請求不當
    得利之計算標準，尚無不合，上訴人猶指摘：系爭土地非供
    建築使用，不得依上開土地法規定計算租金云云，自無可採
    。
    爰審酌系爭土地之地理位置在台北市之衛星城即中和市○○
    ○路上，屬中和市之行政經濟中心，當地各式商店林立、生
    活機能便利等情，有現場照片可參（照片見上開偵卷第74頁
    ），因認以系爭土地申報地價6%為計算標準，應屬公允。而
    系爭366地號自91 年至96年止之每年申報地價均為每平方公
    尺19,800元，其餘372、373、373、374、375等地號自91 年
    至96年止之每年申報地價均為每平方公尺19,536元，亦據原
    審向台北縣中和地政事務所函詢據覆明確（原審卷(一)第130-
    131頁）， 再按上訴人癸○○、戊○○○、壬○○、辛○○
    ○就渠等分別占用系爭土地之面積，據以計算渠等應分別給
    付被上訴人有關91 年10月31日起至96年10月31日止5年相當
    於租金之金額各如附表「第二審判決上訴人應給付之不當得
    利金額及法定利息」欄所示（計算式詳如該欄內所載，金額
    與原審判決相同）。
十、綜上所述， 被上訴人依民法第767條及不當得利之法律關係
    ，(一)請求上訴人癸○○、戊○○○、壬○○、辛○○○各將
    占用系爭土地之建物拆除，並將土地返還予被上訴人，並分
    別給付被上訴人各如附表「第二審判決上訴人應給付之不當
    得利金額及法定利息」欄所示，(二)請求上訴人庚○○、丙○
    ○自連城路57號房屋遷出，上訴人己○○、丁○○自連城路
    55號建物遷出等節，均為有理由，應予准許；被上訴人逾上
    開範圍之請求，則無理由，應予駁回。原審為上開結論之判
    決，並依聲請定准免假執行之擔保金額，尚無不合，上訴意
    旨指摘原判決不當，求予廢棄改判，為無理由，應予駁回。
十一、本件結論已臻明確，上訴人辛○○○聲請本院調取坐落台
      北縣中和市○○段607-115 地號土地之登記簿謄本及地籍
      圖，以究明被上訴人於69年間將上開地號土地移轉登記予
      中國第一鋼纜廠之原因，核與本件待證事項無涉，自無調
      查之必要。
十二、據上論結：本件上訴為無理由，依民事訴訟法第449條第1
      項、第78條、第85條第1項本文，判決如主文。
中    華    民    國    97    年    11    月     5    日
                    民事第一庭
                        審判長法  官  張耀彩
                              法  官  盧彥如
                              法  官  林金吾
正本係照原本作成。
如不服本判決，應於收受送達後20日內向本院提出上訴書狀，其
未表明上訴理由者，應於提出上訴後20日內向本院補提理由書狀
（均須按他造當事人之人數附繕本）上訴時應提出委任律師或具
有律師資格之人之委任狀；委任有律師資格者，另應附具律師資
格證書及釋明委任人與受任人有民事訴訟法第466條之1第1項但
書或第2項（詳附註）所定關係之釋明文書影本。
中    華    民    國    97    年    11    月    5     日
                              書記官  張淑芳
附註：
民事訴訟法第466條之1（第1項、第2項）：
對於第二審判決上訴，上訴人應委任律師為訴訟代理人。但上訴
人或其他法定代理人具有律師資格者，不在此限。
上訴人之配偶、三親等內之血親、二親等內之姻親，或上訴人為
法人、中央或地方機關時，其所屬專任人員具有律師資格並經法
院認為適當者，亦得為第三審訴訟代理人。


司法院資訊處製作；財團法人民間司法改革基金會備份。
